---
output:
  pdf_document: default
---

# Step by step rekonstrukcija chain linked volume-ov - letnih
```{r setup, echo = FALSE, warning = FALSE}
suppressPackageStartupMessages(library(eurostat))
suppressPackageStartupMessages(library(dplyr))
suppressPackageStartupMessages(library(tidyr))
suppressPackageStartupMessages(library(lubridate))
```

## download podatkov iz eurostata

Zato, da sigurno nimamo težav s tečaji, izberemo podatke za dodano vrednost za EA19 in za vseh 19 držav posamično za leta 2015-2022. Drugače je tukaj link na tabelo `nama_10_a64`: [klik](https://ec.europa.eu/eurostat/databrowser/view/nama_10_a64/default/table?lang=en)

+ `CP_MEUR` = constant prices (mio eur)
+ `PYP_MEUR` = previous year's prices (mio eur)
+ `CLV15_MEUR` = chain linked volumes 2015 (mio eur)

```{r download, warning = FALSE, message=FALSE}
# download podatkov
raw <- get_eurostat("nama_10_a10",
                   filters = list(
                     geo =  c("EA19", "BE", "DE", "EE",  "EL",
                       "ES", "FR", "IT", "CY", "LV",
                       "LT", "LU", "MT", "NL", "AT",
                       "PT", "SI", "SK", "FI", "IE"),
                     time = 2015:2022,
                     na_item = "B1G", # Value added, gross
                     unit = c("CP_MEUR", "PYP_MEUR", "CLV15_MEUR"),
                     nace_r2 = c("TOTAL")))

```

Znebimo se odvečne robe, preimenujemo spremenljivke in gremo v malo bolj wide tabelo:

```{r cleanup, warning = FALSE, message=FALSE}
VA <-  raw |>
  mutate(year = year(time), .keep = "unused") |>
  select(-freq, -na_item, -nace_r2) |>
  filter(!is.na(values)) |>
  pivot_wider(names_from = unit, values_from = values) |>
  rename(current_prices = CP_MEUR,
         previous_years_prices = PYP_MEUR,
         clv_eurostat = CLV15_MEUR)
head(VA)
```


## preverjanje teoretskih predpostavk

Ali se tekoče cene in cene prejšnjega leta pravilno seštejejo?

```{r test, warning = FALSE, message=FALSE}
test_additivity <-  VA |>
  mutate(group =ifelse(geo == "EA19", "orig", "aggr")) |>
  group_by(group, year) |>
  summarise(across(where(is.numeric), \(x) sum(x))) |>
  pivot_wider(names_from = group,
              values_from = -c(year, group),
              names_glue = "{.value}_{group}") |>
  mutate(across(ends_with("_aggr"),
                \(x) x - get(sub("_aggr$", "_orig", cur_column())),
                .names = "{sub('_aggr$', '_diff', .col)}"),
         .keep = "unused")

test_additivity
```

Zelo slabo...  

## zdej pa zares

Tale pipe naredi naslednje stvari:

**agregacija**

+ najprej seštejemo cene za vse države - dodamo novo spremenljivko `group`, ki ima vrednost `orig` za vrednosti iz Eurostatove `EA19` vsote in `aggr` za naše agregacije

**koeficient rasti**

+ potem ta enostaven del: izračunamo koeficient rasti oz. `growth_factor`, ki je razmerje med letošnjo DV v lanskih cenah in lansko DV v tekočih cenah.
+ edge case - to nisem čist ziher kaj narest z NA za prvo leto, zato ga spremenim v 1?

**veriženje**

+ naredim dve vmesni spremenljivki: `chain_forward` in `chain_backward`, ki v eno ali drugo smer množita oz. delita zaporedne koeficiente rasti (zaradi teh cumprod-ov nočeš imeti NA-jev nikjer v seriji)
+ potem jih združim, tako da za ref leto 2010 dam indeks 1, za nazaj je backward veriga in za naprej je forward veriga.
+ na koncu množim verižen indeks s tekočimi cenami, da dobimo izračunan naš chain linked volume - `umar_chained_value`

V tabeli `calc` so zdej vsi ti izračuni:

```{r calc,  warning = FALSE, message=FALSE}
ref_year <- 2015
calc <- VA |>
  mutate(group = ifelse(geo == "EA19", "orig", "aggr")) |>
  group_by(group, year) |>
  summarise(across(where(is.numeric), \(x) sum(x, na.rm = TRUE))) |>
  mutate(growth_factor = previous_years_prices / lag(current_prices),
         growth_factor = ifelse(is.na(growth_factor), 1, growth_factor),
         chain_forward = cumprod(growth_factor),
         chain_backward = rev(cumprod(rev(1/growth_factor))),
         chained_index = case_when(
           year > ref_year ~ chain_forward / chain_forward[year == ref_year],
           year == ref_year ~ 1,
           year < ref_year ~ chain_backward[row_number() + 1] /
             chain_backward[year == ref_year + 1]),
         clv_umar = current_prices[year == ref_year] * chained_index)
```

OK, zdej pa spucamo to tabelo in gremo primerjat naše izračune z Eurostatovimi:

```{r final, warning = FALSE, message=FALSE}
final <- calc |>
  select(group, year, clv_eurostat, clv_umar) |>
  pivot_wider(names_from = group,
              values_from = c(clv_eurostat, clv_umar))
head(final)
```

## rezultati!

+ referenčna pravilna vrednost je `clv_eurostat_orig`, to je Eurostat naračunal za EA19
+ en test, da imam pravilen izračun chain linked values, je `clv_umar_orig`, torej naš  izračun iz objavljenih EU19 agregatov za tekoče in lanske cene (rdeča črta) - pričakovano
+ glavni rezultat pa je `clv_umar_aggr`, ki je naš izračun iz agregatov za EU, ki jih mi seštejemo iz tekočih in lanskih cen za vsako državo in iz tega naredimo CLV (zelena črta) - ker zgleda, da se tekoče in lanske cene narobe seštejejo, potem tudi ta CLV ne more biti enak Eurostatovemu

Razliki za ti dve seriji sta na prvem grafu levo.

Za boljšo predstavo pa še drugi graf, kjer je zraven (črno) še razlika med referenčno vrednostjo in nepravilnim izračunom, kjer seštevamo sicer neaditivne vrednosti CLV za vseh 19 držav

```{r test2, warning = FALSE, message=FALSE, echo = FALSE,fig.height=4, fig.width=6, fig.show='hold', fig.ncol=2, out.width='50%'}
test <- final |>
  mutate(diff1 = clv_eurostat_orig - clv_umar_orig,
         diff2 = clv_eurostat_orig - clv_umar_aggr,
         diff3 = clv_eurostat_orig - clv_eurostat_aggr)

nice_par = function(mar = c(3.3, 3, 2, 1), mgp = c(2, 0.4, 0), tck = -0.01,
                    cex.axis = 0.9, las = 1, mfrow = c(1, 1), ...) {
  par(mar = mar, mgp = mgp, tck = tck, cex.axis = cex.axis, las = las,
      mfrow = mfrow, ...)
}
old_par <- nice_par()

plot(test$year, test$diff1, type = "l", col = "red",
     ylab = "Razlika v mio EUR", xlab = "", ylim = range(test$diff1, test$diff2, na.rm = TRUE))
abline(h = 0)
lines(test$year, test$diff1, col = "red")
lines(test$year, test$diff2, col = "green")


plot(test$year, test$diff3, type = "l",ylab = "Razlika v mio EUR",
     xlab = "", ylim = range(test$diff1, test$diff2, test$diff3, na.rm = TRUE))
abline(h = 0)
lines(test$year, test$diff1, col = "red")
lines(test$year, test$diff2, col = "green")



```

